【裁判字號】    97,訴,3202
【裁判日期】    980821
【裁判案由】    債務不履行損害賠償等
【裁判全文】
臺灣臺北地方法院民事判決              97年度訴字第3202號
原      告  群鷹翔測量科技有限公司
法定代理人  邱祥述
訴訟代理人  顧慕堯律師
被      告  內政部營建署城鄉發展分署（原名內政部營建署市
            鄉規劃局）
法定代理人  乙○○
訴訟代理人  丁○
            甲○○
            陳淑芬律師
上列當事人間債務不履行損害賠償等事件，本院於中華民國98年
8月6日言詞辯論終結，判決如下：
    主  文
原告之訴及假執行之聲請均駁回。
訴訟費用由原告負擔。
    事實及理由
甲、程序部分：
一、原告群鷹翔測量科技有限公司之法定代理人原為丙○○，於
    本院繫屬中變更為邱祥述，經其聲明承受訴訟；被告內政部
    營建署城鄉發展分署（原名內政部營建署市鄉規劃局）之法
    定代理人原為王銘正，於本院繫屬中變更為乙○○，亦經其
    聲明承受訴訟，均核無不合，應予准許。
二、按訴狀送達後，原告不得將原訴變更或追加他訴，但擴張或
    減縮應受判決事項之聲明者，不在此限，民事訴訟法第255
    條第1項第3款定有明文。本件原告起訴時訴之聲明第1項原
    為：被告應給付原告新臺幣（下同）478萬7,886元，及自起
    訴狀繕本送達翌日起至清償日止，按年息5％計算之利息。
    嗣於民國97年9月26日具狀變更該項聲明為：被告應給付原
    告441萬1,517元，及自起訴狀繕本送達翌日起至清償日止，
    按年息5％計算之利息。核其性質，應屬減縮應受判決事項
    之聲明，按諸上揭規定，自應准許之。
乙、實體部分：
一、原告主張：原告於95年5月參加被告公開招標採購「金門特
    定區計畫一千分之一地形圖整合作業」（下稱系爭工程）之
    投標，經決標予原告，兩造並簽署「金門特定區計畫一千分
    之一地形圖整合作業契約書」（下稱系爭契約）。原告於95
    年6月12日開工，嗣於95年9月16日完成全區測量工作並於同
    年月18日報請被告辦理初驗，被告於翌日辦理驗收，惟驗收
    不合格，其不合格理由略為「以本案精密導線共計635點，
    依契約書規定，驗收合格率為100％，惟至95年9月29日辦理
    完成驗收點數平面控制132點，不合格點數達4點，高程完成
    驗收點數114點，不合格點數1點，未達合約要求，驗收不合
    格」。原告旋即重行測量製圖以求改正，然第二次測量結果
    與首次測量結果幾無二致，遂於95年10月16日通知被告辦理
    複驗，詎複驗結果仍未通過。原告第三度派遣人員重新測量
    製圖，其結果與前二次之測量結果所差無幾，原告再度通知
    被告辦理第二次複驗，但第二次複驗仍不合格。經原告探究
    其故，實因被告採「展開導線」方式進行驗收，而非系爭契
    約第9條第9項第2款約定依「都市計畫數值地形測量督核及
    抽驗辦法」（下稱系爭抽驗辦法）所要求之「平面位置閉合
    差，精密導線點不得超過八千分之一」方式辦理驗收。原告
    數次請求被告依系爭契約約定之方式驗收，惟未獲置理，被
    告仍以不符契約約定之方式進行驗收，是被告於96年1月18
    日及10月中旬對系爭工程辦理之實地複驗，均不合格。為求
    慎重，原告於96年11月14日、20日發函被告說明驗收方式有
    誤，被告均不予回應。而被告未依系爭契約約定之方式進行
    驗收，此舉應屬未依債之本旨而提出之給付，依民法第227
    條，原告因被告不完全給付，致數次驗收時，派遣人員、儀
    器赴工作現場進行驗收及測量，發生高額損失，被告應負損
    害賠償之責，該5次驗收，原告公司計支出192萬1,517元。
    又依系爭契約第3條第1項之約定，被告應於全部工程完成經
    正式驗收合格後付清工程款，惟原告早已完成全部工作，僅
    因被告以不符系爭契約約定之方式驗收，使驗收無法合格，
    致工程款之清償期未能屆至，被告履行債務之方法顯違誠實
    信用，應認工程款給付期限已屆至，原告得依約請求被告給
    付其未給付之工程款249萬元等語。並聲明：(一)被告應給付
    原告441萬1,517元，及自起訴狀繕本送達之翌日起至清償日
    止，按年息5％計算之利息；(二)願供現金或等值之不記名可
    轉讓定期存單為擔保，請准宣告假執行。
二、被告答辯：系爭工程係被告依政府採購法第19條規定辦理公
    開招標，由原告得標，兩造於95年5月間簽訂系爭契約，其
    契約內容包括：(一)第一階段控制測量部分含：已知平面控制
    及水準檢核、控制點導線網測及網平差改正計635點、控制
    點水準網聯測及網平差改正計635點；(二)第二階段作業，運
    用第一階段控制點成果修正現有數值地形圖檔及辦理轉檔整
    合作業，共計1萬5,000公頃；(三)本件工期計150日曆天，原
    告於95年6月12日申報開工，全部作業限於95年11月8日前完
    成；(四)驗收規定：應就網形不良處檢測並已全部合格為原則
    ，其平面位置閉合差，精密導線點不得超過八千分之一，不
    合格者應查究原因改正後再擇他處檢核，以原驗收數量之半
    加錯誤數量之兩倍為原則。嗣原告於95年11月8日函送成果
    資料申報完工，惟其控制測量驗收不合格，尚待修正，且其
    提送成果資料未依系爭契約規定繳交，被告遂函請原告依系
    爭契約改正至合格狀態，惟歷經多次驗收，原告始終無法達
    到「全部合格為原則其平面位置閉合差，精密導線點不得超
    過八千分之一」之合格驗收標準，且彙整原告提送測量成果
    歷次比較表，可知原告提送測量成果歷次修正量過大，根本
    不符本件精度要求，致歷次驗收結果均不合格。在驗收作業
    中，被告依抽驗辦法第3條第4項規定之驗收數量，並於驗收
    當日選取驗收點，因各種驗收方式均有優缺點且須配合原告
    當日準備之儀器設備及人力，故辦理驗收作業時，在符合「
    都市計畫數值地形測量作業規範」（下稱系爭作業規範）原
    則下，均由原告自行決定合理測量方式，被告驗收人員並未
    干涉。故被告完全依系爭契約、系爭作業規範及系爭抽驗辦
    法辦理驗收，並無原告所指未依系爭契約第9條第9項第2款
    規定辦理驗收之情事。而第5次驗收不合格點共有9點，該次
    驗收採用全測站經緯儀直接觀測部分既已有3點不合格，有
    轉站數之驗收點亦有6點不合格，依系爭抽驗辦法第4條第1
    項規定，該次驗收結果仍不合格。此驗收結果以原告主張不
    應採用之展開導線方式測量，仍有大部分成果達驗收合格標
    準，而採直接觀測，未以展開導線方式測量反造成部分成果
    驗收不合格之情形，故本件驗收採用儀器與測量方式雖有不
    同，應與本件控制點驗收結果是否合格無關聯性等語，資為
    抗辯。並聲明：(一)原告之訴駁回；(二)如受不利判決，願供擔
    保請准宣告免為假執行。
三、兩造不爭執事項：
  (一)原告於95年5月與被告簽立系爭契約，由原告承攬被告系爭
    工程（見本院卷第11頁至第21頁）。
  (二)系爭契約第9條第9項規定「精度規定詳數值地形測量作業規
    範，檢核規定依都市計畫數值地形測量督核及抽驗辦法辦理
    」（見本院卷第16頁反面、第79頁）。
  (三)系爭抽驗辦法第肆條規定「有關控制點之平面驗收，應就網
    形不良處檢測並已全部合格為原則，其平面位置閉合差，精
    密導線點不得超過八千分之一，不合格者應查究原因改正後
    再擇它處檢核，以原驗收數量之半加錯數量之兩倍為原則。
    有關控制點之高程驗收。如同前項，並依原測量方法為之，
    直接水準測量之閉合差不得超過17 mm√k，檢測高程與原測
    高程之較差不得大±20mm，間接水準測量之閉合差不得超過
    150mm√k，檢測高程與原測高程之較差不得大±50mm」；第
    伍條規定「被告督核及驗收人員所需之現場交通工具（含油
    料、維修）、儀器及測工等項均由原告提供，納入成本計算
    」（見本院卷第31頁、第89頁至第90頁）。
  (四)被告尚未支付系爭工程款項249萬元。
四、得心證之理由：
    原告主張被告未依約定方式辦理驗收，使驗收無法合格，原
    告得請求被告應給付而未給付之工程款及驗收費用等情，為
    被告所否認，並以上開情詞置辯，是本件之爭點厥為：(一)本
    件轉站觀測之驗收方式係「展開導線」或「採用僅有一個連
    接角的附合導線」？(二)本件驗收方式可否計算出平面位置閉
    合差？是否欠缺學理上之依據？系爭契約成立時，兩造是否
    有約定驗收作業方式？(三)原告請求被告給付未付之工程款，
    是否合法有據？原告請求被告給付驗收費用，是否合法有據
    ？如是，原告得請求之金額為若干？茲析述如次：
  (一)本件轉站觀測之驗收方式係「展開導線」或「採用僅有一個
    連接角的附合導線」？
    原告主張本件被告使用之轉站觀測驗收方式為「展開導線」
    ，被告則辯稱該驗收方式為「採用僅有一個連接角的附合導
    線」，兩造各執一詞。經原告聲請本院委由內政部國土測繪
    中心為鑑定，該中心於98年5月4日以測控字第0980400123號
    函（見本院卷(二)第198頁）併附鑑定報告（下稱系爭鑑定報
    告、見本院卷(二)第199頁至第237頁）回覆本院，陳稱：「展
    開導線」與「採用僅有一個連接角的附合導線」方式之差異
    在導線終點是否為約制點，若為約制點則屬僅有一個連接角
    的附合導線，若非約制點，則屬展開導線。本件之驗收方式
    ，被告係從原告所送成果中抽取一定數量之待驗點位，並選
    取待驗點附近之已知點為約制點，觀測角度、距離，重新計
    算待驗點坐標，由檢測成果比對原告所送成果之點位坐標，
    計算得較差，從而評估是否合於要求。此時目的為求取待驗
    點之檢驗坐標，待驗點視為未知點，故其測量方式屬「展開
    導線」。相同之圖形與觀測方式，因待驗點亦為已知點，具
    有坐標值，若視待驗點為另一約制點，以相同之方式計算坐
    標較差，則亦符合「採用僅有一個連接角的附合導線」之定
    義與精神。因待驗點為已知點，同時可以具有兩種性質，本
    件驗收方式既屬「展開導線」亦屬「採用僅有一個連接角的
    附合導線」等語（見本院卷(二)第200頁反面）。是兩造對本
    件轉站觀測之驗收方式雖各以不同名稱稱之，然僅因對待驗
    點為不同之定性，始生歧異，足認兩造是項主張及抗辯均屬
    有據，然並不影響本院後續之判斷，先予敘明。
  (二)本件驗收方式可否計算出平面位置閉合差？是否欠缺學理上
    之依據？系爭契約成立時，兩造是否有約定驗收作業方式？
  1.查本件之驗收方式因待驗點同時具有兩種坐標成果，分別為
    原告繳交坐標成果，及驗收當日所計算之檢驗坐標成果，二
    者相減，可得坐標差值，縱坐標及橫坐標差值平方和開根號
    為位置較差，如以圖形封閉角度觀之，該較差亦可稱為閉合
    差，該較差除以已知點至驗收點間經過之導線長度和，則為
    本件之閉合差比數。此有系爭鑑定報告在卷可憑（見本院卷
    (二)第203頁），是本件被告之驗收方式確可計算出平面位置
    閉合差。又該驗收方式既可計算閉合差比數，利用閉合差比
    數評估待驗點精度之方式，於測量學理上有所依據，亦經鑑
    定機關載明於系爭鑑定報告中（見本院卷(二)第203頁）。系
    爭鑑定報告另陳稱：本件驗收方式所計算之位置閉合差及閉
    合差比數，代表整條導線精度，包含已知點坐標誤差、待驗
    點坐標誤差、施測過程中之人為觀測誤差及儀器誤差累積而
    成，誤差會隨轉站次數增加而變大，然檢驗標準未隨轉站次
    數增加而放寬，不夠嚴謹等語，固非無見，然本院審酌轉站
    次數之增加必然導致已知點至驗收點間經過之導線長度和增
    加，閉合差比數則呈反向變動，可消除因轉站次數增加致累
    積誤差變大之因素，則檢驗標準是否有隨轉站次數增加而放
    寬之必要，即非無疑。況公共工程施作結果之驗收本應有固
    定之標準，並於招標文件中明確規範，豈能因驗收方式之不
    同而任意放寬標準，否則難脫圖利廠商之嫌（被告南投縣
    921災後重建相關測量工程第一次驗收紀錄參照、見本院卷
    (一)第213頁），系爭鑑定報告是項所稱，尚非的論。
  2.查本件之驗收作業方式並未明確記載於系爭契約及所附作業
    規範與抽驗辦法，亦經系爭鑑定報告認定在卷（見本院卷(二)
    第203頁），足認兩造於成立系爭契約時，並未約定驗收作
    業方式。原告雖主張被告於其他工程之驗收報告中「三角及
    導線測量平面檢測表（五A）」（下稱系爭檢測表，見本院
    卷(一)第193頁）說明欄載有驗收所採方式等語，然系爭檢測
    表之說明欄，僅為被告驗收報告製作人員所為之說明，並非
    招標時公告之資料，亦非系爭契約之一部，尚難依此遽認兩
    造有為驗收作業方式之約定。
  3.綜上，本件驗收方式可計算出平面位置閉合差，亦有學理上
    之依據，而兩造於系爭契約成立時並未約定驗收作業方式。
  (三)原告請求被告給付未付之工程款，是否合法有據？
  1.兩造於成立系爭契約時，並未約定驗收作業方式，而本件之
    驗收方式可計算出平面位置閉合差及閉合差比數，並利用閉
    合差比數評估待驗點精度，於測量學理上亦有所依據，均已
    如上述，則原告主張被告以不符系爭契約約定之方式驗收，
    尚非可採。原告雖主張被告非系爭契約第9條第9項第2款約
    定依系爭抽驗辦法所要求之「平面位置閉合差，精密導線點
    不得超過八千分之一」方式辦理驗收等語，然上開要求顯屬
    驗收之標準，而非驗收之方式，原告所稱，顯屬誤解。
  2.原告另主張被告驗收方式未就測量結果進行整體平差，及驗
    收方式未於檢測點設站觀察水平角，違反系爭作業規範及系
    爭檢測表說明欄之要求等語。然系爭檢測表並非系爭契約之
    一部，已如上述，則原告主張驗收方式違反系爭檢測表，自
    非可採。至系爭作業規範第五點第一項係規定：「…測角測
    距取其平均值，並實施『網形觀測』、『整體平差』及尺度
    比修正，（必要時，主導線點得與主控制點混和平差），平
    差前水平角之閉合差不得大於30"√N，位置閉和差不得大於
    八千分之一」，即對位置閉合差之精度要求，係在平差之前
    。另第六點則規定：「以上檢測及觀測三角點、主（精密）
    導線點等平面及高程控制測量均應整體考量全區網型強度，
    並應做整體平差」，顯係規範原告施作系爭工程時應為之考
    量及採行之步驟，非得作為僅抽檢部分驗收點之作業規範。
    原告主張，洵非可採。
  3.原告雖另指摘被告驗收測量時，未採正倒鏡觀測值之平均值
    等語，然被告已將第五次驗收報告作廢，經重新核算後，將
    結果即「合格點數88點，不合格點數為9點」通知原告，有
    被告97年5月6日市三字第0971000367號函在卷可稽（見本院
    卷第231頁至第233頁），則原告上開指摘，尚難為原告有利
    之認定。
  4.綜上，原告所為被告以不符系爭契約約定之方式驗收致驗收
    無法合格之主張，並非可採。系爭契約第3條第1項既約定：
    全部完工繳交成果經驗收合格，原告出具1年保固切結書後
    被告付清全部工程款，並扣除工程總價百分之五為保固保證
    金，期滿後無息退還。又系爭工程經5次驗收後仍不合格，
    則原告請求被告給付未付之工程款，實屬無據。
  (四)原告請求被告給付驗收費用，是否合法有據？如是，原告得
    請求之金額為若干？
    依系爭契約第9條第5項約定：工程全部完竣後，經工地督核
    人員初審合格後，立即函知被告派員驗收，凡驗收及督核所
    需工人及器具等，概由原告負責供給之。又抽驗辦法第伍條
    規定：本局督核及驗收人員所需之現場交通工具（含油料、
    維修）、儀器及測工等項均由原告供給，納入成本計算。故
    系爭工程驗收費用部分，依上開約定及規定，均應由原告負
    擔，原告請求被告為給付，亦乏所據。
五、綜上所述，本件驗收方式可計算出平面位置閉合差，亦有學
    理上之依據，而兩造於系爭契約成立時並未約定驗收作業方
    式，原告所為被告以不符系爭契約約定之方式驗收致驗收無
    法合格之主張，要非可採，又系爭工程經5次驗收後仍不合
    格，原告請求被告給付未付之工程款及驗收費用，均乏所據
    。從而，原告請求被告給付441萬1,517元，及自起訴狀繕本
    送達之翌日起至清償日止，按年息5％計算之利息，為無理
    由，應予駁回。原告之訴既經駁回，其假執行之聲請亦失所
    附麗，應併予駁回。
六、本件事證已臻明確，兩造其餘攻擊防禦方法及所提之證據，
    核與判決結果無影響，爰不一一加以論述，附此敘明。
七、訴訟費用負擔之依據：民事訴訟法第78條。
中    華    民    國    98    年    8     月    21    日
                  民事第四庭  審判長法  官  周祖民
                                    法  官  余明賢
                                    法  官  賴武志
以上正本係照原本作成
如對本判決上訴，須於判決送達後20日內向本院提出上訴狀
中    華    民    國    98    年    8     月    21    日
                                    書記官  施若娟


司法院資訊處製作；財團法人民間司法改革基金會備份。
